【裁判字號】    89,訴,2471
【裁判日期】    900227
【裁判案由】    給付買賣價金
【裁判全文】
臺灣臺南地方法院民事判決  八十九年度訴字第二四七一號
    原      告    甲○○
    被      告    乙○○
    兼
    訴訟代理人    丙○○  住台.
右當事人間請求給付買賣價金事件，本院判決如左：
    主    文
被告乙○○、丙○○應給付原告新台幣肆佰伍拾萬元，及自民國八十九年十二月十三
日起至清償日止，按週年利率百分之五計算之利息。
原告其餘之訴駁回。
訴訟費用由被告負擔十分之九，餘由原告負擔。
本判決勝訴部分於原告以新台幣壹佰伍拾萬元供擔保後，得假執行；但被告如於假執
行程序實施前，以新台幣肆佰伍拾萬元為原告供擔保後，得免為假執行。
原告其餘假執行之聲請駁回。
    事    實
甲、原告方面：
一、聲明：求為判決：
（一）被告應連帶給付原告新台幣（下同）伍佰萬元，及自繕本送達翌日起至清償日
      止，按週年利率百分之五計算之利息。
（二）訴訟費用由被告負擔。
（三）願供擔保請准宣告假執行。
二、陳述：
（一）原告於民國（下同）八十六年五月十日與被告簽約，由原告以一千八百七十七
      萬二千五百元向被告購買坐落台南市○○區○○段七０一號土地（被告乙○○
      所有）及地上建號六一九號即門牌台南市○○路○段一二五號房屋（被告丙○
      ○所有），簽約時原告支付六十萬元訂金予被告，嗣因被告之房地不符按自用
      住宅優惠稅率申報買賣增值稅之條件，而以該優惠稅率申報課稅關係被告之利
      益重大，故雙方遂於八十六年七月九日解除買賣契約，解約之後原告於八十六
      年七月二十五日以原先欲用為支付價金而向銀行貸款之五百萬元貸予被告，嗣
      雙方關於買賣契約是否業經解除存有爭執，原告方面主張契約已解除，故解除
      之後交予被告之五百萬元係借款，被告則以僅解除買賣之物權契約，故買賣之
      債權契約仍然存在，解除物權契約之後原告交付之五百萬元係買賣價金之一部
      ，原告以契約全部業已解除，曾訴請被告返還五百萬元借款及退還六十萬元訂
      金，惟  鈞院八十八年度訴字第四八號及台灣高等法院台南分院八十八年度上
      字第四一四號民事確定判決均認雙方所訂買賣契約並未解除，從而認原告交付
      被告之五百萬元並非借款而係用為給付買賣價金。
（二）被告主張雙方所訂買賣契約並未解除，故於房屋建築工程滿一年符合土地稅法
      第三十四條得按自用住宅優惠稅率申報土地增值稅之條件後，通知原告繳納餘
      款及配合辦理登記，原告則以契約業已解除而未繳款，被告乃於催告原告繳款
      而原告未繳款後向被告表示解除契約，並訴請塗銷以系爭房屋土地為原告設定
      之四百五十萬元抵押權。
（三）依前開民事確定判決，因雙方買賣契約並未解除，被告雖得請求原告履行契約
      ，且於原告經催告仍不履行時得解除契約，惟按民法第二百五十二條規定：「
      約定之違約金額過高者，法院得減至相當之金額」，兩造買賣契約第十條雖約
      定：「若乙方（即原告）違約時所付款項由甲方無條件沒收」，原告共已支付
      被告五百六十萬元，其中六十萬元為訂金，五百萬元為訂金以外之價金，本件
      係因被告於簽約後不能按自用住宅優惠稅率申報增值以致無法立即移轉登記予
      原告，為雙方發生爭執之起因，是被告對契約發生爭執實應負相當責任，則其
      於解約後將原告所付五百六十萬元全部沒收顯非合理，為此爰請求被告返還訂
      金六十萬元以外之五百萬元，請  鈞院鑒核，准賜判決如聲明，以維權益。
三、證據：提出買賣契約影本一件、土地建物登記謄本影本各一件、本院八十八年度
    訴字第四八號民事判決書影本一件、台灣高等法院台南分院八十八年度上字第四
    一四號民事判決書影本一件等為憑。
乙、被告方面：
一、聲明：求為判決：
（一）原告之訴駁回。
（二）訴訟費用由原告負擔。
（三）被告如受不利判決願供擔保請准免予假執行。
二、陳述：
（一）爰原告於八十六年五月十日以總價金一千八百七十七萬二千五百元，向被告等
      購買坐落於台南市○○區○○段七０一地號土地及其上六一九號建物即門牌號
      碼：台南市○○區○○路一段一二五號之房屋，雙方除於當日簽有不動產買賣
      合約書為憑外，原告並給付被告等定金六十萬元，嗣二造於八十六年七月間為
      辦理移轉登記而申報稅賦時，因感稅賦過重，雙方經協議乃同意延後一年，俟
      合約自用住宅優惠條例之適用後，再行申報用以節稅，惟二造為求互有保障，
      乃由原告於八十六年七月二十五日先行給付被告等部分價金五百萬元，被告等
      則為擔保將來為不動產買賣移轉之登記，乃提供買賣標的物讓原告設定金額四
      百五十萬元之抵押權，詎一年期滿原告竟然無故反悔拒不繳納尾款，雖經被告
      等多次催促，原告均置之不理，被告等迫於無奈，爰於八十八年八月十二日以
      存證信函通知原告解除二造間之不動產買賣合約，並依該合約第十條：「本約
      甲（被告等）乙（原告）雙方應忠誠履約，若乙方違約時所付款項由甲方無條
      件沒收，如甲方違約時，所收款項應於違約發生之日起一星期內加倍退還乙方
      ，雙方各無異議。」之規定，將原告所給付之訂金連同部分價金五百六十萬元
      予以沒收。
（二）前開事實業據台灣高等法院台南分院八十八年度上字第四一四號，即二造間清
      償債務事件之確定判決暨鈞院八十八年度訴字第一六五０號，即二造間塗銷抵
      押權事件之判決所認定，復為原告於起訴狀中所不否認，合先明。
（三）按二造所簽定之不動產買賣合約書第十條有關違約時，甲方得沒收乙方已給付
      之款項或甲方應加倍退還乙方已給付之款項等約定，本為懲罰性違約金之約定
      ，原告既已違約在先，被告等依本條之規定，沒收其已給付之款項，自無不合
      之虞。
（四）又按民法上之違約金，有懲罰性質之違約金及賠償性質之違約金，此觀民法第
      二百五十條之規定自明，契約當事人所約定之違約金如係懲罰性質，債務人不
      於適當時期或不依適當方法履行時，債務人除得請求違約金外，並得請求履行
      及不履行之損害賠償。準此，約定懲罰性質之違約金是否過高，須依客觀事實
      、社會經濟狀況及如債務人如期依約履行債權人所得享受之一切利益為衡量標
      準，始符約定懲罰性之質之違約金之本旨，不得僅以債權人因債務人遲延履行
      所可能發生損失為唯一依據。此最高高法院八十一年台上字第二四八號著有判
      例。查二造間在系爭不動產買賣合約書所為懲罰性違約金之約定，不僅為一般
      不動產買賣間之常態，且近二、三年來不動產買賣之行情跌入股底，亦為不爭
      之事實，若非如此，原告亦不至於反悔拒絕履行債務，況自雙方自簽約之日起
      迄今，雙方雖未辦理移轉登記，惟實際上被告等早已將系爭土地及建物交由原
      告使用，放置其賴以營生之建材、車輛等物品，迄今雙方雖纏訟多年，原告均
      皆敗訴，惟卻仍拒不遷出謄空交還被告等，是被告等所受之損害，不僅止於建
      物貶值，房地產價格之嚴重滑落，即雙方解約迄今，被告等仍無法自行使用或
      出租另行出售所受之損害，即不止於雙方所約定之懲罰性違約金之範圍。
（五）又按約定之違約金過高者，除出於債務人之自由意思，已任意給付，可認債務
      人自願依約履行，不容其請求返還外，法院仍得依民法第二百五十二條規定，
      核減至相當之數額。此最高法院七十九年台上字第一九一五號著有判例。查原
      告自簽定系爭不動產買賣合約書伊始，即明白契中第十條有關懲罰性違約金之
      相關約定，而原告給付被告等之訂金六十萬元、部分價金五百萬元，又係出自
      於原告之自願，是原告在明知違約後果之情形下，仍執意悔約，顯見原告早已
      有接受懲罰之心理準備，則其事後執詞違約金過高，要求全部返還，徵諸前開
      判例，顯無理由，不應准許。
三、證據：不動產買賣合約書影本乙份、存證信函影本三紙等為憑。
丙、本院依職權調閱本院八十八年度訴字第四八號、台灣高等法院台南分院八十八年
    度上字第四一四號民事清償債務卷宗參辦。
    理    由
一、本件原告起訴主張：兩造於八十六年五月十日訂立買賣契約，由原告以一千八百
    七十七萬二千五百元向被告購買坐落台南市○○區○○段七０一號土地（被告乙
    ○○所有）及地上建號六一九號即門牌台南市○○路○段一二五號房屋（被告丙
    ○○所有），簽約時原告支付六十萬元定金予被告，嗣因被告之房地不符按自用
    住宅優惠稅率申報買賣增值稅之條件，而以該優惠稅率申報課稅關係被告之利益
    重大，故雙方遂於八十六年七月九日解除買賣契約，解約之後原告於八十六年七
    月二十五日以原先欲用為支付價金而向銀行貸款之五百萬元貸予被告，嗣雙方關
    於買賣契約是否業經解除存有爭執，原告方面主張契約已解除，故解除之後交予
    被告之五百萬元係借款，被告則以僅解除買賣之物權契約，故買賣之債權契約仍
    然存在，解除物權契約之後原告交付之五百萬元係買賣價金之一部，原告以契約
    全部業已解除，曾訴請被告返還五百萬元借款及退還六十萬元訂金，惟  鈞院八
    十八年度訴字第四八號及台灣高等法院台南分院八十八年度上字第四一四號民事
    確定判決均認雙方所訂買賣契約並未解除，從而認原告交付被告之五百萬元並非
    借款而係用為給付買賣價金。被告主張雙方所訂買賣契約並未解除，故於房屋建
    築工程滿一年符合土地稅法第三十四條得按自用住宅優惠稅率申報土地增值稅之
    條件後，通知原告繳納餘款及配合辦理登記，原告則以契約業已解除而未繳款，
    被告乃於催告原告繳款而原告未繳款後向被告表示解除契約，並訴請塗銷以系爭
    房屋土地為原告設定之四百五十萬元抵押權。依前開民事確定判決，因雙方買賣
    契約並未解除，被告雖得請求原告履行契約，且於原告經催告仍不履行時得解除
    契約，惟按民法第二百五十二條規定：「約定之違約金額過高者，法院得減至相
    當之金額」，兩造買賣契約第十條雖約定：「若乙方（即原告）違約時所付款項
    由甲方無條件沒收」，原告共已支付被告五百六十萬元，其中六十萬元為訂金，
    五百萬元為訂金以外之價金，本件係因被告於簽約後不能按自用住宅優惠稅率申
    報增值以致無法立即移轉登記予原告，為雙方發生爭執之起因，是被告對契約發
    生爭執實應負相當責任，則其於解約後將原告所付五百六十萬元全部沒收顯非合
    理，為此爰請求被告返還訂金六十萬元以外之五百萬元等語；被告則以：二造所
    簽定之不動產買賣合約書第十條有關違約時，甲方得沒收乙方已給付之款項或甲
    方應加倍退還乙方已給付之款項等約定，本為懲罰性違約金之約定，原告既已違
    約在先，被告等依本條之規定，沒收其已給付之款項，自無不合之虞。又按民法
    上之違約金，有懲罰性質之違約金及賠償性質之違約金，此觀民法第二百五十條
    之規定自明，契約當事人所約定之違約金如係懲罰性質，債務人不於適當時期或
    不依適當方法履行時，債務人除得請求違約金外，並得請求履行及不履行之損害
    賠償。準此，約定懲罰性質之違約金是否過高，須依客觀事實、社會經濟狀況及
    如債務人如期依約履行債權人所得享受之一切利益為衡量標準，始符約定懲罰性
    之質之違約金之本旨，不得僅以債權人因債務人遲延履行所可能發生損失為唯一
    依據。此最高法院八十一年台上字第二四八號著有判例。查二造間在系爭不動產
    買賣合約書所為懲罰性違約金之約定，不僅為一般不動產買賣間之常態，且近二
    、三年來不動產買賣之行情跌入股底，亦為不爭之事實，若非如此，原告亦不至
    於反悔拒絕履行債務，況自雙方自簽約之日起迄今，雙方雖未辦理移轉登記，惟
    實際上被告等早已將系爭土地及建物交由原告使用，放置其賴以營生之建材、車
    輛等物品，迄今雙方雖纏訟多年，原告均皆敗訴，惟卻仍拒不遷出謄空交還被告
    等，是被告等所受之損害，不僅止於建物貶值，房地產價格之嚴重滑落，即雙方
    解約迄今，被告等仍無法自行使用或出租另行出售所受之損害，即不止於雙方所
    約定之懲罰性違約金之範圍。又按約定之違約金過高者，除出於債務人之自由意
    思，已任意給付，可認債務人自願依約履行，不容其請求返還外，法院仍得依民
    法第二百五十二條規定，核減至相當之數額。此最高法院七十九年台上字第一九
    一五號著有判例。查原告自簽定系爭不動產買賣合約書伊始，即明白契約中第十
    條有關懲罰性違約金之相關約定，而原告給付被告等之訂金六十萬元、部分價金
    五百萬元，又係出自於原告之自願，是原告在明知違約後果之情形下，仍執意悔
    約，顯見原告早已有接受懲罰之心理準備，則其事後執詞違約金過高，要求全部
    返還，徵諸前開判例，顯無理由，不應准許等語為辯。
二、查原告前以所交付之五百萬元係借款，曾訴請被告清償債務返還借款，業經本院
    以八十八年度訴字第四八號及台灣高等法院台南分院以八十八年度上字第四一四
    號認為原告所交付之五百萬元係兩造所訂買賣契約價金之一部，因而判決原告敗
    訴確定，此經本院調閱前揭卷宗核閱無誤。本件原告起訴狀原依民法第二百五十
    二條之規定，請求酌減違約金，其請求權基礎已極明確，嗣雖原告在言詞辯論期
    日猶執疑該五百萬元係借款，圖追加借款返還請求權為本件之訴訟標的，惟未經
    被告允許，且所擬追加之借款返還請求權亦已經判決敗訴確定，是原告原擬追加
    之借款返還請求權自無足成立，本件兩造之爭執仍應依原告起訴狀所主張之違約
    金無有酌減之必要為斷，核先陳明。
三、按原告主張之：兩造於八十六年五月十日所訂前揭買賣契約，其價金總額為一千
    八百七十七萬二千五百元，於八十六年間，被告申請獲准依自用住宅稅率課徵增
    值稅後，數度函請原告辦理不動產移轉登記，惟原告均未配合辦理，而有受領遲
    延及給付價金遲延之事實，被告以原告遲延給付為由，解除系爭買賣契約，並沒
    收原告已交付之訂金及價金總計五百六十萬元等事實，為被告所不爭執，此部分
    之事實堪予確認，被告雖引兩造所訂買賣契約第十條之規定，以乙方即原告違約
    為由，將其所付款項計五百六十萬元全數沒收，並以前詞置辯。
四、依兩造所訂買賣契約書第十條約定：「本約甲乙雙方應忠誠履約，若乙方（指買
    受人即原告）違約時所付款項由甲方（指出賣人即被告）無條件沒收，如甲方違
    約時，所收款項應於違約發生之日起一星期內加倍退還乙方，雙方各無異議。」
    核其性質為買方不依約付款時應支付違約金之約定，亦為兩造所不爭執。另該約
    定內容係在規定買方違約時，賣方得沒收買方所繳納之價金，作為懲罰性違約金
    及對賣方之損害賠償，是項沒收價金之約定，性質應屬懲罰性違約金及賠償額預
    定性違約金兩者兼具之約定，且該已付之五百六十萬元價金，兩造原均以價金之
    意而為給付及受領，初非以違約金之意思而為交付。該項價金於當事人之一造嗣
    後有違約事由時，亦無從回溯變更最初給付時之意思為違約金。當事人間以契約
    約定已給付之價金充作違約金，法律上固未禁止，惟該筆金額給付之初既非以違
    約金之意思而為給付及受領，則仍與一般違約金無異，其數額是否恰當公允，法
    院仍應予以斟酌。學者間雖有謂已支付之違約金視為酌減權拋棄之意見，惟所謂
    「已支付之違約金」自指當事人最初即係基於給付及受領違約金之意思而為者方
    屬之。本件兩造間關於五百六十萬元之給付既非本於違約金而為，自不生所謂拋
    棄酌減權之問題。茲被告所主張沒收之五百六十萬元違約金，原非屬任意給付之
    違約金，則於被告合法解除系爭買賣契約，並向原告表示沒收已付價金作為違約
    金，則原告請求法院斟酌已付價金是否過高並判斷應否予以酌減，自屬可採。
五、被告雖另辯稱：二造間於八十六年間訂立系爭不動產買賣合約書所為懲罰性違約
    金之約定，不僅為一般不動產買賣間之常態，且近二、三年來不動產買賣之行情
    跌入股底，亦為不爭之事實，若非如此，原告亦不至於反悔拒絕履行債務，況自
    雙方自簽約之日起迄今，雙方雖未辦理移轉登記，惟實際上被告等早已將系爭土
    地及建物交由原告使用，放置其賴以營生之建材、車輛等物品，迄今雙方雖纏訟
    多年，原告均皆敗訴，惟卻仍拒不遷出謄空交還被告等，是被告等所受之損害，
    不僅止於建物貶值，房地產價格之嚴重滑落，即雙方解約迄今，被告等仍無法自
    行使用或出租另行出售所受之損害，即不止於雙方所約定之懲罰性違約金之範圍
    云云。惟按違約金者，以確保契約之履行為目的，當事人約定債務人不履行債務
    時，應支付之金錢；民法上之違約金有懲罰性質之違約金及賠償性質之違約金，
    此觀諸民法第二百五十條規定自明；而契約當事人約定債務人有不履行契約義務
    或不於適當時期履行時，債權人除得請求債務人支付違約金外，並得請求履行及
    不履行之損害賠償，為懲罰性質之違約金。如約定違約金為債務不履行時債務人
    所應賠償之數額，即為賠償額預定性違約金，亦即一旦有債務不履行情事發生，
    債權人即不待舉證證明其所受損害係因債務不履行所致及損害額之多寡，均得按
    約定之違約金，請求債務人支付。反之債務人亦不得證明債權人未受損害，或損
    害額不及違約金額之多而請求減免賠償。次按當事人得約定債務人不履行債務時
    ，應支付違約金。又約定之違約金過高者，法院得減至相當之數額，民法第二百
    五十條、第二百五十二條分別定有明文。而衡量違約金是否過高、是否相當仍須
    依一般客觀事實、社會經濟狀況及當事人所受損害情形，以為酌定標準（最高法
    院四十九年度臺上字第八○七號判例意旨參照）。又約定之違約金是否過高、應
    就債務人若能如期履行債務時，債權人可得享受之一切利益為衡量之標準，此項
    違約金之約定，雖不因契約之解除而隨同消滅，惟依民法第二百六十條規定意旨
    推之，其因契約解除所生之損害，自屬不在斟酌之列。（最高法院八十五年度臺
    上字第二五三二號判例意旨參照）。是被告上揭所辯不僅止於建物貶值，房地產
    價格之嚴重滑落，即雙方解約迄今，被告等仍無法自行使用或出租另行出售所受
    之損害，即不止於雙方所約定之懲罰性違約金之範圍云云，並非屬被告所得預期
    之利益，而係因原告違約後，被告予以解除契約所生之損害賠償範疇，自非違約
    金所得考量之列。
六、承上所述，本件原告依民法第二百五十二條之規定，為酌減違約金之請求既屬有
    理，而被告所抗辯之不動產價貶值及原告在解約後未能交還不動產造成被告不能
    利用等等損害，又非屬酌衡違約金高低之範疇，則本件兩造系爭買賣契約，於原
    告違約而經被告解除契約後，何以認定違約金數額始非過高？被告雖未提出關於
    其因原告遵守契約而可獲得利益之金額及相關之證據可供判斷，惟本件兩造訂立
    買賣契約之始，原告已先付訂金六十萬元於被告，其後因未能立即適用自用住宅
    優惠利率之故，兩造同意延至得適用時始辦理移轉登記，原告亦不必依契約第三
    條所定交付六百萬元價金，而僅交付五百萬元價金予被告，兩造為使原告所交付
    之五百萬元價金有所保障，乃另由被告以系爭不動產為原告設定本金四百五十萬
    元之抵押權，並在抵押權設定契約書中聲請登記以外之約定事項第三點載明：「
    擔保移轉本件設定不動產給與權利人。」上揭記載之目的，依被告在前案本院八
    十八年度訴字第四八號清償債務事件中，於八十八年三月十六日所提答辯狀中陳
    稱：「顯然係設定抵押權之初，被告顧慮原告嗣後拒絕履行買賣契約反強行行使
    抵押權時，被告得憑以扣除違約金及利息部分等所由之。」依上載內容，本件原
    告共已支付五百六十萬元價金，惟被告顧慮原告拒絕履行買賣契約，為保障自己
    對原告主張之違約金及利息，乃僅設定價值四百五十萬元之抵押權，俾免原告請
    求全數返還，是以有前揭抵押權設定之內容。是被告在衡量原告可能違約不買之
    情況下，總合其可能行使之違約金及利息等請求，尚自己設定四百五十萬元之抵
    押權予原告，顯見被告在設定之初，其自己盤算各項因素後，認苟買受人即原告
    能依約履行，其所能獲得之預期利益應為不超過未設定抵押權之一百十萬元數額
    ，是該一百十萬元為被告主觀上所認可之合理違約金應堪認定。而該一百十萬元
    之數額，亦已達價金總額一千八百八十七萬二千五百元之百分五點八強，核與今
    金融業定期存款所計算之利息相當，亦較法定利率百分之五為高，本院衡量上揭
    因素，認兩造所訂契約，於原告違約時，被告所得沒收之違約金以一百十萬元為
    相當，其超過此部分數額之四百五十萬元部分，為不合理之違約金約定，應予酌
    減之。從而本件原告請求酌減本件違約金，在四百五十萬元之範圍內為屬合理，
    其餘五十萬元部分之請求，尚屬無憑。又連帶債務之成立，除債務人明示對於債
    權人各全部給付之責任外，以法律有規定者為限，民法第二百七十二條定有明文
    ，本件原告起訴請求被告二人應連帶給付，既無被告二人之明示，亦非法律所規
    定之連帶債務，是雖為不可分之債，然並非可請求連帶給付，是原告起訴為連帶
    給付之請求亦屬無憑。
七、綜上所述，本件原告本於違約金酌減請求權，請求被告二人應返還四百五十萬元
    及自起訴狀繕本送達被告之翌日（八十九年十二月十三日）起至清償日止之法定
    利息部分，為有理由，應予准許，其超過此部分之請求及請求被告二人連帶給付
    部分均為無理由，應予駁回。
八、本件因事證已臻明確，兩造其餘攻擊、防禦方法及所為之立證，與判決之結果不
    生若何影響，無庸再逐一予以論究，合併敘明。
九、兩造陳明願供擔保，聲請宣告假執行或免為假執行，經核原告勝訴部份，合於法
    律規定，爰分別酌定相當之擔保金額宣告之；原告其餘假執行之聲請，因訴之駁
    回而失所依據，不予准許。
十、據上論結：本件原告之訴為一部有理由、一部無理由，依民事訴訟法第七十九條
    但書、第八十五條第一項前段、第三百九十條第二項、第三百九十二條，判決如
    主文。
中      華      民      國    九  十    年      二      月    二十七    日
                              臺灣臺南地方法院民事第二庭
~B法      官  王  國  忠
右為正本係照原本作成。
如對本判決上訴，須於判決送達後廿日內向本院提出上訴狀。
中      華      民      國    九  十    年      二      月    二十七    日
~B法院書記官  翁  心  欣


司法院資訊處製作；財團法人民間司法改革基金會備份。
